ACORDAO-COMPLETO-2581283

ACÓRDÃO 813/2023 ATA 16/2023 - PLENÁRIO

VISTOS, relatados e discutidos estes autos que tratam de embargos de declaração por Nunes & Cia. Ltda. e por seu sócio administrador, Joaquim Nunes Dourado, em face do Acórdão 2700/2022-TCU-Plenário;
ACORDAM os Ministros do Tribunal de Contas da União, reunidos em Sessão de Plenário, ante as razões expostas pelo Relator, em:
9.1. conhecer, com fulcro no art. 34, § 1º, da Lei 8.443/1992, dos embargos de declaração opostos por Nunes & Cia. Ltda. e por seu sócio administrador, Joaquim Nunes Dourado, para, no mérito, rejeitá-los; e
9.2. notificar os recorrentes acerca da presente deliberação.

Embargos de declaração opostos em face de decisão que rejeitou embargos declaratórios opostos em processo de tomada de contas especial, em fase recursal, instaurada para apurar os indícios de fraude na aplicação dos recursos repassados para a pavimentação, em pedra tosca, de vinte ruas no município.

Município de Cascavel/CE.

3. Recorrentes: Nunes & Cia. Ltda. (06.019.939/0001-84); Joaquim Nunes Dourado (XXX.770.151-XX).

13.1. Ministros presentes: Walton Alencar Rodrigues (na Presidência), Augusto Nardes, Jorge Oliveira, Antonio Anastasia e Jhonatan de Jesus.
13.2. Ministros-Substitutos convocados: Augusto Sherman Cavalcanti e Weder de Oliveira (Relator).

WEDER DE OLIVEIRA

Ministro Vital do Rêgo.

Cuida-se de embargos de declaração opostos por Nunes & Cia. Ltda. e Joaquim Nunes Dourado (peça 510) em face do Acórdão 2700/2022-TCU-Plenário (peça 495) .
O TCU, mediante a referida deliberação conheceu dos embargos de declaração opostos por Nunes & Cia. Ltda. e por seu sócio administrador, Joaquim Nunes Dourado, para, no mérito, rejeitálos.
Os embargantes alegam existir contradição e omissão no Acórdão 2700/2022-TCU-Plenário, em vista dos seguintes aspectos (peça 510) :
 (...) 
Data máxima vênia, tem-se que o Acórdão 2700/2022-TCU-Plenário proferido nos autos do processo em epígrafe, incorreu em omissão e contradição, estas que devem ser de pronto reparadas, sob pena de comprometer de forma irreversível o direito dos ora Embargantes, nos termos a seguir estabelecidos.
1 - CONTRADIÇÃO - OS FUNDAMENTOS DO VOTO SÃO CONTRADITÓRIOS QUANTO A EXAME DA DOCUMENTAÇÃO CARREADA AOS AUTOS POR MEIO DOS MEMORIAIS (PEÇA Nº 473 E ANEXOS) 
Rogando as máximas vênias, ousamos a suscitar a seguinte contradição no acórdão Embargada, qual seja.
No teor do Voto de Vossa Excelência, verifica-se inicialmente, como razão do decisum, com norte na decisão de Relatoria do Excelentíssimo Ministro Walton Alencar, nos autos da TC Processo 012.892/2013-0, Acórdão 207/2020-TCU-Plenário, o fato de que "a demonstração da execução da obra poderia se dar pela entrega de 'recibos, controle de presença e horas trabalhadas, notas fiscais de compra de materiais e de locação de máquinas e equipamentos etc.'", vide trecho:
 (...) 
Demonstrando a existência de contradição no julgado, tem-se que, em outro ponto do Voto, Vossa Excelência faz menção a vasta documentação colacionada aos autos em sede de memoriais (peça nº  473 e seguintes) , esta que atesta o fato de que a empresa prestadora de serviço possuiria mão-de-obra formal com RAIS cadastrada e contribuição previdenciária realizada. Referido fato tende a propiciar a plena aplicabilidade do precedente firmado na TC Processo 012.892/2013-0, Acórdão 207/2020-TCU-Plenário, e possibilitar a demonstração da capacidade operacional da empresa, vide trecho do voto:
 (...) 
É nesse ponto que reside a contradição que ora se suscita, pois destacada documentação evidencia a existência de parte da capacidade operacional formal no período da obra, esta que fora justamente robustecida por trabalhadores informais, igualmente contratados no período, tendo estes executado referido serviço. Há de se sopesar o fato de que referida documentação não possuiria o condão de demonstrar a existência de número suficiente de trabalhadores devidamente regularizados na execução da obra, mas sim de parte da mão-de-obra que executara o serviço, pois do contrário, com base no fundamento que serve de embasamento para a imposição de sanção da Embargante, se todos os funcionários fossem "formais", não haveria a necessidade da empresa Embargante contar com nenhum empregado informal em seus quadros.
Aprofundando o exame dos argumentos da decisão Embargada (e a evidenciação da contradição) , verifica-se que o caso em exame é análogo ao firmado no TC Processo 004.959/2015-9, também de Relatoria de Vossa Excelência, pois na referida Tomada de Contas compreendeu esta Corte pela existência de capacidade operacional da empresa interessada com base em documentos indiretos (processo da RFB, CEI, parcelamento junto a RFB) , que somados ao Relatório de Inspeção Física da CEF, demostraram que a falha de execução estaria na esfera trabalhista e/ou tributária, vide trecho do julgado da mencionada Tomada de Contas:
 (...) 
É dizer Douto Julgador, em nenhum dos documentos mencionados no Voto do Acórdão 2388/2022-TCU-Plenário da TC Processo 004.959/2015-9, há menção do número de funcionários da empresa alvo do referido processo de contas.
Contudo, a decisão de Vossa Excelência, pautada na mais lídima razoabilidade, considerou que referida documentação, somada ao Relatório de Inspeção Física da CEF, teria o condão de atestar o fato de que a destacada empresa possuiria a capacidade operacional necessária à execução do contrato firmado, sendo que qualquer infração estaria configurada na esfera trabalhista e/ou tributária.
Referido entendimento corrobora com a contradição que ora avençamos, pois é justamente o caso do processo em exame, em que a vasta documentação carreada aos autos, principalmente na esfera do memorial protocolado (Peça nº 473 e seguintes) evidenciam, em conjunto com a Prestação de Contas Aprovada pela CEF, o fato de que a Empresa, ora Embargante, possuía à época dos fatos, e plena capacidade operacional para execução do objeto do Contrato de Repasse 280319/2009.
Destarte, é que ousamos desafiar o julgado com base em contradição em seus fundamentos, pois ao considerar que outros elementos1 poderiam servir como demonstrativos da capacidade operacional da empresa Embargante, opõe-se este às suas próprias razões delineados a seguir no próprio voto, pois desconsidera a farta documentação (descrita no julgado) que evidencia a referida capacidade (robustecida pela anexada na peça nº 473) , nos termos do precedente observado no Acórdão 2388/2022-TCU-Plenário da TC Processo 004.959/2015-9.
É dizer Douto Julgador, se considerar esta Corte os documentos apresentados pela empresa Embargante nos autos, em conjunto com a Prestação de Contas aprovada pela CEF, deve para o caso ser aplicado os precedentes dos processos TC Processo 012.892/2013-0, Acórdão 207/2020-TCU-Plenário (Rel. Min Walton Alencar) c/c Acórdão 2388/2022-TCU-Plenário da TC Processo 004.959/2015-9 (Rel. Min Vital do Rêgo) .
Conclui-se Excelência que pelo conjunto probatório constante dos autos, resta inquestionável o fato de que as obras previstas no Contrato de Repasse 280319/2009 foram executadas pela Empresa Embargante, sem que tenham sido apontados indícios de desvios, de superfaturamento ou de que a execução daquelas obras possa ter sido custeada com recursos públicos que não os provenientes da União, por meio daquela avença.
2 - OMISSÃO - AUSÊNCIA DA MOTIVAÇÃO DA NÃO ACEITAÇÃO DA DOCUMENTAÇÃO ACOSTADA NO MEMORIAL DE DEFESA (PEÇA Nº 473) .
Aduz-se ainda a omissão na decisão Embargada, vez que ao examinar referida documentação carreada ao petitório, peça nº 473, fundamenta esta Corte se julgado, unicamente, no fato de que referidos anexos não teriam o condão de atestar a suficiência do número de funcionários da empresa Embargante, veja:
 (...) 
Rogando as devidas vênias, tem-se que a conclusão apontada fere o direito de defesa do Embargante, uma vez que impõe novamente a este a necessidade de provar um fato negativo, devendo esta Corte basilar seu julgado justamente com a exposição dos motivos da "não serventia" da referida documentação, vez que o conjunto probatório, como um todo, evidencia justamente o contrário.
Diante deste aspecto, é que ousamos desafiar o julgado com base em omissão em seus fundamentos, pois ao considerar que a documentação carreada no petitório nº 473 (memoriais) não possui elementos a atestar a suficiência do número de funcionários da empresa Embargante, não explicita os motivos da referida conclusão, a ferir, portanto, o direito de defesa da Empresa Embargante.
DOS PEDIDOS
Por todo o exposto, pugna-se pelo conhecimento e provimento dos presentes embargos, notadamente para sanar as contradição e omissões apontadas e, por conseguinte, afastar as sanções aplicadas aos Embargantes, em especial a pena de restituição dos valores recebidos pelas embargantes em detrimento das obras objeto da Tomada de Contas Especial - TC Processo 014.148/2014-5, vez que estas foram devidamente executadas, conforme amplamente demonstrado nos presentes autos, sob pena de se evidenciar enriquecimento sem causa. (destaques no original) 
É o relatório.

João Gustavo Magalhães Fontenele (OAB/CE 15.502) e outros.

Não atuou.

EMBARGOS DE DECLARAÇÃO EM EMBARGOS DE DECLARAÇÃO. ALEGAÇÕES DE SUPOSTA CONTRADIÇÃO E OMISSÃO NA DECISÃO EMBARGADA. CONHECIMENTO. AUSÊNCIA DOS VÍCIOS APONTADOS. REJEIÇÃO.

TOMADA DE CONTAS ESPECIAL (TCE)

não atuou.

Atuo nos presentes autos com fundamento no art. 55, inciso II, alínea "a", do Regimento Interno do TCU, tendo em vista haver sido designado, por meio da Portaria-TCU 28-Seae, de 24/4/2023, substituto do eminente Ministro Vital do Rêgo.
0. Em exame, embargos de declaração opostos por Nunes & Cia. Ltda. e por seu sócio administrador, Joaquim Nunes Dourado (peça 510) , em face do Acórdão 2700/2022-TCU-Plenário (peça 495) , exarado em 7/12/2022, in verbis:
9.1. conhecer, com fulcro no art. 34, § 1º, da Lei 8.443/1992, os embargos de declaração opostos por Nunes & Cia. Ltda. e por seu sócio administrador, Joaquim Nunes Dourado, para, no mérito, rejeitá-los;
9.2. dar ciência desta deliberação aos recorrentes.
0. Naquela oportunidade, registrei em meu voto que não ocorreu a prescrição das pretensões punitiva e de ressarcimento, tendo em vista não ter sido ultrapassado o transcurso do prazo de cinco anos desde a data de 29/6/2012, referente ao Relatório de Fiscalização 631/2012, interregno temporal este que foi interrompido pelos eventos processuais mencionados no voto condutor do Acórdão 2700/2022-TCU-Plenário, à luz da novel Resolução TCU 344/2022. 
0. Também consignei que não ocorreu a prescrição intercorrente, aquela observada no curso do processo, conforme disposto no art. 8º da referida Resolução, visto que a presente TCE não permaneceu inerte por mais de três anos.
0. Os presentes embargos foram encaminhados ao TCU, tempestivamente, em 13/3/2023 (peça 510) .
0. Os embargantes alegam, conforme relatório precedente a este voto, contradição e omissão do acórdão embargado (peça 510) :
i) contradição: os fundamentos do voto são contraditórios quanto a exame da documentação carreada aos autos por meio dos memoriais; e
ii) omissão: ausência da motivação da não aceitação da documentação acostada no memorial de defesa.
0. Os presentes embargos devem ser conhecidos, ante o preenchimento dos requisitos gerais de admissibilidade e a invocação da existência de omissão e contradição no Acórdão 2700/2022-TCU-Plenário.
0. No mérito, os embargos devem ser rejeitados, tendo em vista que os vícios alegados não se verificam.
0. Não se sustenta a alegação de contradição no Acórdão 2700/2022-TCU-Plenário. O argumento trazido nesta etapa recursal é similar ao analisado e afastado quando da apreciação dos embargos de declaração em face do Acórdão 1506/2022-TCU-Plenário (que apreciou recurso de reconsideração) .
0. A omissão apontada não merece acolhimento. Os memoriais foram devidamente analisados, conforme se observa do relatório (peça 497) e do voto (peça 496) que subsidiaram a deliberação atacada (peça 495) :
Relatório
3.	Por fim, o sr. Joaquim Nunes Dourado e a empresa Nunes & Cia. Ltda. juntaram aos autos Memoriais (peça 473, p. 1-8) , acompanhados de: (i) extratos de repasses previdenciários dos exercícios de 2010 e 2011; (ii) cópia das guias da previdência social relativas aos apagamentos previdenciários dos exercícios de 2010 e 2011; (iii) cópia de folhas de pagamentos de 2010 e 2011; e (iv) relatório de acompanhamento de engenharia (RAE) elaborado pela Caixa Econômica Federal (peças 474-493) .
Voto
22.	Os embargantes também presentaram Memoriais (peça 473, p. 1-8) , juntamente com os seguintes documentos (474-493) : (i) extratos de repasses previdenciários dos exercícios de 2010 e 2011; (ii) cópia das guias da previdência social (GPS) relativas a pagamentos previdenciários dos exercícios de 2010 e 2011; (iii) cópia de folhas de pagamentos de 2010 e 2011; e (iv) relatório de acompanhamento de engenharia (RAE) elaborado pela Caixa Econômica Federal.
23.	Nos Memoriais, os embargantes afirmam que o caso que envolve a empresa Nunes & Cia Ltda. é análogo ao caso da empresa Lest Engenharia Ltda., julgado nos termos do Acórdão 2388/2022-TCU-Plenário. Para elucidar esse aspecto, trago excerto do voto condutor do Acórdão 2388/2022-TCU-Plenário, verbis:
13. Nessa etapa, a embargante traz documentação que comprova a convocação da empresa Lest junto à Receita Federal (processo 10380.722.292/2012-11, CEI: 50.035.92864/72) para pagar a diferença entre os impostos quitados através das Guias de Previdência Social e o valor real que deveria ter sido recolhido em razão da verdadeira quantidade de mão obra utilizada na execução das obras objeto deste processo (peça 426) .
 (...) 
15. O número de matrícula CEI (Cadastro Específico do INSS) servia para vincular uma obra de construção civil, com dados do proprietário, construtora contratada e funcionários, à Receita Federal. Essa matrícula permitia o devido recolhimento da contribuição de INSS sobre a mão de obra utilizada para a edificação específica. Atualmente, os dados do CEI estão sendo transferidos para o Cadastro Nacional de Obras (CNO) .
16. As peças 428 e 429 trazem informações sobre o parcelamento dessas dívidas junto à Receita Federal e a quitação destas. (sublinhei) 
24.	Os embargantes, mediante os referidos Memoriais, voltam a afirmar que "havia número de funcionários suficientes no canteiro de obra". Entretanto, não apresentam documentos que deem suporte a tal assertiva.
25.	Os extratos de contribuições de previdência social, trazidos com os Memoriais, são relativos ao período de competência de 01/2010 a 12/2010 (peça 474) e de 01/2011 a 12/2011 (peça 475) . As GPSs, por seu turno, são referentes à competência 02/2010 (peça 489) , 03/2010 (peça 486) , 06/2010 (peça 488) , 10/2010 (peça 490) , 11/2010 (peça 485) , 12/2010 (peça 487) , 08/2011 (peça 492) e 09/2011 (peça 491) . Tais documentos não afastam a irregularidade apontada de que a empresa Nunes & Cia. Ltda. não tinha funcionários suficientes para realizar os serviços de pavimentação, em pedra tosca, de vinte ruas localizadas no Município de Cascavel/CE.
26.	O Relatório de Acompanhamento de Engenharia (RAF) , elaborado pela Caixa Econômica Federal, e juntado aos autos pelos embargantes (peça 493) , não atesta que "havia mão de obra suficiente para a execução dos serviços", conforme asseveram a empresa Nunes & Cia. Ltda. e Joaquim Nunes Dourado nos Memoriais colacionados aos autos (peça 473, p. 7) .
27.	Dessa forma, propugno a rejeição aos embargos opostos, haja vista que os apelos recursais evidenciam inconformismo dos embargantes com os termos do Acórdão 1506/2022-TCU-Plenário e demonstram o intento de rediscutir, na via inadequada de embargos de declaração, o mérito de questões já examinadas em sede de recurso de reconsideração.
0. Dessa forma, propugno a rejeição aos embargos opostos, haja vista que os apelos recursais evidenciam mero inconformismo dos embargantes com os termos do Acórdão 2700/2022-TCU-Plenário, e demonstram o intento de rediscutir, na via inadequada de embargos de declaração, o mérito de questões já examinadas.
Ante o exposto, voto para que seja acolhida a minuta de acórdão que ora trago à apreciação deste Colegiado.
TCU, Sala das Sessões, em 26 de abril de 2023.
WEDER DE OLIVEIRA
Relator